【裁判字號】    98,交易,79
【裁判日期】    980930
【裁判案由】    過失傷害
【裁判全文】
臺灣雲林地方法院刑事判決              98年度交易字第79號
公  訴  人  臺灣雲林地方法院檢察署檢察官
被      告  甲○○
選任辯護人  藍庭光律師
上列被告因過失傷害案件，經檢察官提起公訴（98年度偵字第19
79號），本院判決如下：
    主  文
甲○○無罪。
    理  由
一、公訴意旨略以：被告甲○○於民國98年1 月8 日下午6 時30
    分許，騎乘車牌號碼G9R -826號重型機車，沿雲林縣臺西鄉
    ○○村○○○○○路由北往南方向行駛，於行經雲林縣臺西鄉
    和豐村14-17 號前，本應注意車前狀況及保持安全距離，而
    依當時天氣晴、柏油路面、無缺陷、無障礙物、視距良好之
    情形下，並無不能注意之情事，竟疏於注意，為閃避野貓而
    騎車往路面之左側偏移，致追撞前方由東往西方向欲穿越台
    17線公路徒步行走之李富美，致李富美受有臉部撕裂傷併前
    臂上端閉鎖性骨折、右側遠端脛骨及側邊踝骨骨折、創傷性
    蜘蛛網下腔出血、骨盆腔骨折低血容性休克、右側肢體癱瘓
    、說話含糊不清、小便失禁，並有情緒失禁導致病態性哭笑
    現象之重傷害，因認被告涉犯刑法第284 條第1 項後段之過
    失致重傷害罪云云。
二、按犯罪事實應依證據認定之，無證據不得認定犯罪事實。不
    能證明被告犯罪者，應諭知無罪之判決。刑事訴訟法第154
    條第2 項、第301 條第1 項分別定有明文。而事實之認定，
    應憑證據，如未能發現相當證據，或證據不足以證明，自不
    能以推測或擬制之方法，為裁判基礎，且認定犯罪事實所憑
    之證據，雖不以直接證據為限，間接證據亦包括在內，然而
    無論直接證據或間接證據，其為訴訟上之證明，須於通常一
    般之人均不致有所懷疑，而得確信其為真實之程度者，始得
    據為有罪之認定，倘其證明尚未達到此一程度，而有合理懷
    疑存在，無從使事實審法院得有罪之確信時，即應諭知被告
    無罪之判決。又刑事訴訟法第161 條已於91年2 月8 日修正
    公布，其第1 項規定：檢察官就被告犯罪事實，應負舉證責
    任，並指出證明之方法。因此，檢察官對於起訴之犯罪事實
    ，應負提出證據及說服之實質舉證責任。倘其所提出之證據
    ，不足為被告有罪之積極證明，或其指出證明之方法，無從
    說服法院以形成被告有罪之心證，基於無罪推定之原則，自
    應為被告無罪判決之諭知。另按，汽車駕駛人雖可信賴其他
    參與交通之對方亦能遵守交通規則，同時為必要之注意，謹
    慎採取適當之行動，而對於不可知之對方違規行為並無預防
    之義務，然因對於違規行為所導致之危險，若屬已可預見，
    且依法律、契約、習慣、法理及日常生活經驗等，在不超越
    社會相當性之範圍應有注意之義務者，自仍有以一定之行為
    避免結果發生之義務。因此，關於他人之違規事實已極明顯
    ，同時有充足之時間可採取適當之措施以避免發生交通事故
    之結果時，即不得以信賴他方定能遵守交通規則為由，以免
    除自己之責任。然而，汽車駕駛人對於防止危險發生之相關
    交通法令之規定，業已遵守，並盡相當之注意義務，以防止
    危險發生，始可信賴他人亦能遵守交通規則並盡同等注意義
    務。若因此而發生交通事故，方得以信賴原則為由免除過失
    責任（最高法院74年台上字第4219號、84年台上字第5360號
    判例要旨參照）。
三、本件檢察官認定被告涉有過失致重傷害罪嫌，無非係以：被
    告於偵查中之自白、被害人之夫乙○於警、偵訊之指訴及道
    路交通事故現埸圖、道路交通事故調查報告表(一)(二)、現場照
    片、台大醫院雲林分院診斷證明書、財團法人彰化基督教醫
    院雲林分院診斷證明書等件為其主要論據。而被告於本院審
    理中固坦承於上揭時、地騎乘機車撞及被害人李富美，致李
    富美因此受有前開重傷害之事實，惟堅決否認有何過失致重
    傷害犯行，辯稱：當時被告是騎在外側快車道靠近慢車道上
    ，因路旁突然有野貓衝出，乃向左邊閃避，然事發當時為夜
    間，現場並無任何照明設備，無法事先發覺被害人違規穿越
    馬路，被告發見被害人時，其已在車前，實無法保持安全距
    離，也無法注意到被害人等語。
四、經查：
  (一)程序部分：
    按被告以外之人於審判外之陳述，雖不符刑事訴訟法第159
    條之1 至第159 條之4 之規定，而經當事人於審判程序同意
    作為證據，法院審酌該言詞陳述或書面陳述作成時之情況，
    認為適當者，亦得為證據。刑事訴訟法第159 條之5 第1 項
    定有明文。立法意旨在於傳聞證據未經當事人之反對詰問予
    以核實，原則上先予排除。惟若當事人已放棄反對詰問權，
    於審判程序中表明同意該等傳聞證據可作為證據；或於言詞
    辯論終結前未聲明異議，基於尊重當事人對傳聞證據之處分
    權，及證據資料愈豐富，愈有助於真實發見之理念，且強化
    言詞辯論主義，使訴訟程序得以順暢進行，上開傳聞證據亦
    均具有證據能力。準此，本判決後開引用各該被告以外之人
    於審判外之陳述，原則上均不得作為證據使用，惟被告及其
    辯護人在本院審理中均明示同意後開證據有證據能力（見本
    院卷第29頁及其背面），本院審酌該證據製作時之情況，並
    無違法不當之情事，認為以之作為證據應屬適當，揆諸前開
    規定，應認該等證據例外具有證據能力。
  (二)實體部分：
  被告於前揭時間，騎乘上開機車，沿雲林縣臺西鄉○○村○
    ○○○○路由北往南方向行駛，於行經速限為時速70公里之雲
    林縣臺西鄉和豐村14-17 號前，為閃避自路旁衝出之野貓而
    騎車往路面之左側即內側快車道偏移，因而追撞前方由東往
    西方向欲穿越台17線公路之行人李富美，致李富美受有臉部
    撕裂傷併前臂上端閉鎖性骨折、右側遠端脛骨及側邊踝骨骨
    折、創傷性蜘蛛網下腔出血、骨盆腔骨折低血容性休克、右
    側肢體癱瘓、說話含糊不清、小便失禁，並有情緒失禁導致
    病態性哭笑現象之重傷害之事實，除據被告供承在卷外（見
    警卷第1 至2 頁、偵卷第10頁），並有被害人之夫乙○於警
    、偵訊之指訴（見警卷第3 至6 頁、偵卷第9 至10頁）及道
    路交通事故現埸圖、道路交通事故調查報告表(一)(二)、現場照
    片、台大醫院雲林分院診斷證明書（見警卷第7 至12頁、第
    14至16頁）、財團法人彰化基督教醫院雲林分院診斷證明書
    （見偵卷第13頁）等件附卷可稽，故此部分事實當可認定。
    是本件應審究者，在於被告為閃躲野貓而向內側快車道偏移
    時，是否能注意被害人已穿越馬路至內側快車道上，且有充
    裕時間可採取適當措施而未注意，及被告是否未保持安全距
    離等情。
  (三)關於被告是否能注意被害人已穿越馬路至內、外側車道間，
    且有充裕時間可採取適當措施而未注意乙節：
  被告於警詢供稱：當時騎乘於外側快車道由北往南行駛，時
    速約60至70公里，至肇事處突然有一隻貓由路邊西向東衝出
    來，我見狀立即向左邊閃避，不料當我車閃避時突然有一位
    行人李富美由台17線公路東向西違規穿越路中分隔島，我車
    因為要閃避該貓而不慎撞擊人已走到北向南車道線上之行人
    李富美；當時因天色已暗，我沒看見該行人穿越分隔島且已
    走到車道上等語（見警卷第1 、2 頁），核與告訴人乙○於
    警詢中指稱：我太太與重機車G9R-826 發生車禍；當天天氣
    陰天，路況好，車流量正常，視線已昏暗；當時我人在雞舍
    工作，待雞舍工作忙完後要回到對面住家才發現我太太李富
    美躺在快車道上，旁邊有一位年輕人扶著我太太，我才知道
    李富美被該機車撞擊而肇事等語（見警卷第3 頁），及於偵
    查中陳稱：我在肇事地點對面工作，李富美想要去找我，98
    年1 月8 日晚上6 點多，我剛好工作做完走出來，就看見李
    富美倒在路邊；被告跟我說他是為了要閃躲一隻小貓，才撞
    到李富美等語（見偵卷第9 、10頁）相符，另依現場照片及
    現場圖所示（見警卷第7 、14頁），肇事現場為雙向四車道
    ，車道間設有中央分隔島，是被告前揭供述與告訴人指訴之
    情節及現場照片、現場圖等客觀事證相符，應可採信。證人
    即至現場處在理本件車禍之警員丙○○雖於本院審理中指證
    本件撞擊點在慢車道上，並證稱是由現場血跡判斷（見本院
    卷第48頁背面、警卷第14頁），然此與告訴人之指訴及被告
    之供述均有矛盾之處，且證人丙○○並未於第一時間目擊車
    禍現場，其至現場拍照之時間已遲至車禍翌日，現場跡證與
    車禍發生之時是否相符，不無可疑，況證人亦證稱：到現場
    時車輛都已移動，並未拿手電筒照射地面，亦未尋找散落物
    等語（見本院卷第50頁背面），是證人關於本件車禍撞擊點
    之證述，應不足採。準此，被害人應係由東往西穿越馬路並
    已通過中央分隔島，而於快車道上遭被告撞及無誤。
  被告於警訊之始即供稱係騎乘於外側快車道時，為閃避自路
    邊衝出之野貓而向左偏移，此已如前述，於本院審理中復供
    稱因當時慢車道上幾乎都是電線桿，故騎乘於快、慢車道的
    白線上，而肇事現場慢車道之寬度僅1.4 公尺、外側及內側
    快車道之寬度分別為3.4 公尺及4 公尺，此有道路交通事故
    現埸圖附卷足佐（見警卷第7 頁），而以被告當時時速60至
    70公里，於發現野貓自路旁衝入車道時，已無法以緊急煞車
    之方式採取防範措施，是被告向較寬敞之快車道而非野貓衝
    出之路旁為閃避動作，合於當時之路況及一般人之駕駛經驗
    ，並無不當之處。另以被告於審理中自述其於向左偏移1秒
    時，已看到被害人在車前，距離輪胎不到半公尺，倘依被告
    當時車速時速65公里計算，按「汽車行駛距離及反應距離一
    覽表」所示，其每秒行駛距離為18.06 公尺，反應距離為13
    .52 公尺，則被告如為避免車禍發生，在發現被害人後，需
    於不及0.1 秒之時間內為即時之反應，是實難苛責被告於電
    光火石之際，未能及時採取適當閃避措施。檢察官雖認為車
    禍發生當時視距良好，被告應能注意行走於車前之被害人，
    然車禍發生之時為冬天，已日落逾1 小時，現場並無路燈等
    照明設備，十分昏暗等情，亦據證人丙○○到庭證述屬實（
    見本院卷第46背面），並有雲林地區98年日出日沒時刻表在
    卷可稽（見偵卷第38頁）。雖證人丙○○於道路交通事故調
    查表(一)（見警卷第8 頁）中記載當時光線為暮光，但已據證
    人到庭確認此部分係誤載（見本院卷第47頁及其背面），且
    依證人丙○○於98年9 月15日於日落後1 小時即晚上7 點至
    肇事現場所拍攝之照片所示（見本院卷第65至67頁），現場
    確實無任何照明設備，一片潻黑，異常昏暗，則以被告時速
    約65公里，向左偏1 秒時，被害人已距其輪胎不及半公尺計
    算，被告於閃躲野貓之初始，應距被害人尚逾18公尺，則以
    現場除被告騎乘機車之車燈外並無任何照明設備之情形下，
    實難期待被告於閃躲野貓之際，尚能注意於18公尺外之被害
    人。況本件被害人係於穿越種植有行道樹之中央分隔島後，
    突然自內側快車道衝出，則行駛於路旁之被告機車縱使有車
    燈照射，其範圍亦僅及於靠路旁之外側快車道，而無法廣及
    於18公尺外之內側車道甚至中央分隔島。甚且被告於閃避路
    旁衝出之野貓之際，其注意力均集中於野貓身上，實無從再
    注意突然自18公尺外之中央分隔島衝出之被害人，是依當時
    之客觀情狀及道路交通安全之信賴原則，亦難再苛求於此情
    狀下，被告有何違反未注意車前狀況之義務。
  (四)關於被告是否未保持安全距離部分：
  另按，汽車在同向2 車道以上之道路變換車道時，應讓直行
    車先行，並注意安全距離。道路交通安全規則第98條第1 項
    第6 款定有明文。而該條款所稱之「注意安全距離」，應係
    指汽機車於變換車道時，應注意與該車道之車輛保持安全距
    離而言。
  檢察官認被告未注意保持安全距離，因而追撞被害人，然被
    害人並非駕駛車輛行駛於肇事之台17線公路上，而係於違規
    闖越設有中央分隔島之公路上遭被告撞及，況被害人係突然
    出現於被告左前方，被告於變換車道時，並無法注意被害人
    已穿越道路至內側快車道上乙節，已如前述，是實難期待被
    告於閃避野貓而變換車道時，能注意與左前方之被害人保持
    安全距離而避免本件車禍之發生。是檢察官認被告違反此部
    分之注意義務，尚有誤會。
  (五)按在公用道路上通行，各使用該公用道路之道路使用人（簡
    稱用路人），不論行人或車輛之駕駛人均有遵守道路交通安
    全規則及相關交通法令之規範，以保持道路交通之通行安全
    ，且因各用路人有遵守相關道路交通安全規則之義務，亦因
    而使一般用路人對於其他同時使用該道路之用路人亦會遵守
    相關道路交通安全規則之信賴，而有所謂信賴原則之適用，
    且交通主管機關為車輛及行人通行之安全及交通之便利，劃
    分道路以分別供車輛或行人使用，使車輛及行人不因混雜使
    用同一道路而因兩者之行動方式不同而發生更大之交通危險
    ，則在劃分予特定用路人使用之區○○○○○路人自不得侵
    入使用，故一般用路人於常識上應可認知車輛不得行駛於人
    行道上，行人不得行走於快車道上等，此即縱為一般人亦有
    之對於道路使用上關於路權之一般認識，應非特殊專業者於
    其專業領域始得明瞭之專業知識，故此可為一般人所得知之
    認識，當屬於上述所謂信賴原則之範疇內無疑。又所謂「路
    權」，係指人或車使用道路之權利。舉凡未獲此權利著，在
    該時空下使用或通過該道路，其生命、身體或財產等法益，
    將不受法律之相關保障，甚至即未發生事故，亦需受到法律
    之責罰。再按，行人在禁止穿越、劃有分向限制線、設有劃
    分島或護欄之路段或3 車道以上之單行道，不得穿越道路。
    道路交通安全規則第134 條第3 款定有明文。經查：本件肇
    事現場為雙向4 車道之道路，設有中央分隔島，速限達時速
    70公里等情，業如上述，而主管機關之所以為前揭處置，乃
    一方面考量該道路車輛往來眾多，且為交通要道，故將速限
    提高至70公里，另一方面又為避免行人任意穿越道路，復有
    中央分隔島之設置，盼能藉此警告行人勿任意穿越道路，以
    避免危險之發生，是該道路之路權實專屬於汽機車行駛，行
    人不得闖入。而被告依規定騎乘機車於台17線之外側快車道
    上，其行駛道路之路權即應受保障。反觀本件被害人居住於
    事故現場，對於台17線公路上車輛風馳電掣、穿流不息，當
    無不知之理，其竟於夜黑之際，違反前揭規定，穿越禁止行
    人穿越之道路，而於快車道上遭被告騎乘之機車撞及，則被
    害人因違反前揭道路交通安全規則之規定始為本件車禍肇事
    之原因。
  (六)被告雖於98年5 月20日檢察官偵訊時供稱：「（你涉嫌未注
    意車前狀況而撞擊李富美，涉有過失傷害罪嫌，是否承認？
    ）承認。」（見偵卷第10頁），然於同日所提出之陳訴狀中
    ，卻陳稱：「本人甲○○騎乘重機車G9R-826 號當時是直行
    狀態，至事故地點時因要閃避突然穿越道路之野貓而往內車
    道閃躲，不料對方行人李富美卻突然穿越中央劃分島出現在
    內車道上，由於李富美穿著暗色衣服加上夜間視線昏暗，我
    根本沒看到對方的情況下就發生車禍了... 事後我有訪查事
    故地點附近住戶，得知行人李富美經常由該事故地點橫越道
    路，往來其住家及養雞場間，顯見其非偶一為之。故其已預
    知橫越車道之危險並縱容自己持續置於此風險之中。」（見
    偵卷第15頁），是綜合上開陳述前後文觀察，實不能認為被
    告已自白犯罪。另按，刑事審判基於憲法正當法律程序原則
    ，對於犯罪事實之認定，採證據裁判及自白任意性等原則。
    刑事訴訟法據以規定嚴格證明法則，必須具證據能力之證據
    ，經合法調查，使法院形成該等證據已足證明被告犯罪之確
    信心證，始能判決被告有罪；為避免過分偏重自白，有害於
    真實發見及人權保障，並規定被告之自白，不得作為有罪判
    決之唯一證據，仍應調查其他必要之證據，以察其是否與事
    實相符。基於上開嚴格證明法則及對自白證明力之限制規定
    ，所謂「其他必要之證據」，自亦須具備證據能力，經合法
    調查，且就其證明力之程度，非謂自白為主要證據，其證明
    力當然較為強大，其他必要之證據為次要或補充性之證據，
    證明力當然較為薄弱，而應依其他必要證據之質量，與自白
    相互印證，綜合判斷，足以確信自白犯罪事實之真實性，始
    足當之（司法院大法官釋字第582 號解釋意旨參照），因此
    ，縱認被告自白犯罪，惟上開自白全與本院調查證據後所得
    之心證相左，尚不能單以無其他補強證據之被告自白，遽認
    被告犯罪，併此敘明。
  (七)被害人於前揭時地因發生車禍而受有重傷，誠屬憾事，然因
    本件車禍發生時並無目擊證人，而被害人因車禍受有外傷性
    腦病變導致其說話含糊不清，已無法指證車禍發生情形，此
    有財團法人彰化基督教醫院雲林分院診斷證明書在卷可證（
    見偵卷第13頁），又本件道路交通事故現埸圖（見警卷第7
    頁）就血跡、煞車痕、刮地痕、現場散落物等現場跡證均付
    之闕如，是依檢察官所提出之證據，本件車禍發生當時情形
    ，僅能由被告之供述與告訴人之指訴及現場圖、現場照片互
    相比對勾稽。而本件被告之供述與告訴人之指訴相符，且亦
    無違反常情或經驗法則之處，應可採信，業如前述，是本件
    車禍事故，應係被告於夜間騎乘機車，沿雲林縣臺西鄉○○
    村○○○○○路外側快車道由北往南方向行駛，於行經無照明
    設備之該村14-17 號前時，為閃避前方自路旁衝出之野貓而
    向左側之內側快車道偏移時，適有被害人李富美由東往西徒
    步穿越台17線公路，致被告煞避不及，而於快車道上撞及被
    害人，應堪認定。是被告騎乘機車，行駛於速限達每小時70
    公里且設有中央分隔島之台17線公路，應可信賴於夜間並無
    行人會穿越該公路，其行經肇事路段，既未認識被害人突然
    闖越中央分隔島並穿越該公路之違規行為，自無從為任何防
    免措施，且其行車速度雖將近時速70公里，亦未逾越行車速
    限，顯已盡相當之注意義務。再者，被告於閃躲自路旁衝出
    之野貓後，在如此瞬息萬變之間，已無充足時間可採取適當
    之措施以避免危險之發生，顯無防止危險發生之可能。則擁
    有路權之被告騎車於道路上，並無證據足以證明被告有未注
    意車前狀況或未保持安全距離之過失，告訴人之傷害結果與
    被告之駕駛行為無任何因果關係。
  (八)綜上所述，檢察官所提出之證據，尚不足以令本院形成被告
    確有過失傷害李富美之心證，揆諸前揭法條及判例意旨，本
    件被告被訴過失致重傷害之犯罪尚屬不能證明，自應為被告
    無罪之諭知。
據上論斷，應依刑事訴訟法第301 條第1 項，判決如主文。
本案經檢察官陳靜慧到庭執行職務。
中    華    民    國    98    年    9     月    30    日
                  交通法庭  法  官  吳錦佳
以上正本證明與原本無異。
如不服本判決應於收受判決後10日內向本院提出上訴書狀，並應
敘述具體理由；其未敘述上訴理由者，應於上訴期間屆滿後20日
內向本院補提理由書（均須按他造當事人之人數附繕本）。「切
勿逕送上級法院」。
                            書記官  謝璧卉
中    華    民    國    98    年    9     月    30    日


司法院資訊處製作；財團法人民間司法改革基金會備份。
